最高法院刑事判決　　　　　　九十四年度台上字第六０六七號
　　上　訴　人
　　即 自訴 人　乙○○
　　　　　　　　　　　　號2樓.
　　被　　　告　甲○○
　　　　　　　　　　　　15樓.
　　　　　　　　　　　　號4樓.
上列上訴人因自訴被告重婚案件，不服台灣高等法院中華民國九
十二年一月二十八日第二審判決（九十一年度上易字第三０九一
號，自訴案號：台灣台北地方法院九十一年度自字第五四一號）
，提起上訴，本院判決如下：
    主  文
原判決撤銷，發回台灣高等法院。
    理  由
本件原判決以自訴意旨略以：上訴人即自訴人乙○○（原名劉香
玫）於民國八十三年六月十二日與被告甲○○公證結婚，八十九
年三月二日被告脅迫自訴人簽下違反意願且無證人在場之離婚協
議書，並強迫自訴人至戶政事務所辦理離婚登記，自訴人曾於八
十九年五月間提起確認婚姻關係存在之訴訟，惟因被告私下表示
願與自訴人和解並且同意回復婚姻關係，於是撤回起訴，未料被
告又後悔，並對自訴人提起確認婚姻關係不存在及偽造文書訴訟
，事實上被告自始明知自訴人與被告之離婚協議係無效，二人之
婚姻關係仍然存在，竟於九十一年五月十九日與馬麗萍結婚，顯
然涉有刑法第二百三十七條之重婚罪嫌。經審理結果，以不能證
明被告犯罪，維持第一審諭知被告無罪之判決，駁回自訴人在第
二審之上訴，固非無見。
惟查：民法第一千零五十條所謂兩願離婚應有二人以上證人之簽
名，固無證人須與當事人素相熟識之限制，亦不限於作成離婚證
書時為之或於協議離婚時在場之人，始得為證人，然究難謂非親
見或親聞雙方當事人確有離婚真意之人，亦得為證人。本件原判
決採信被告之辯解，認兩造於八十九年三月二日簽訂之離婚協議
書上有二名證人之簽名蓋章，並辦妥離婚登記，符合民法第一千
零五十條兩願離婚之要件，被告並無法律專業知識，既將離婚事
宜交由文聖代書事務所處理，該代書事務所復提供二名證人簽名
於該離婚協議書上，縱使客觀上證人之簽名有瑕疵，被告主觀上
認兩造婚姻關係已於八十九年三月二日消滅，則其於九十一年五
月十九日與馬麗萍舉行公開儀式結婚，即無重婚之犯意等由；然
稽之卷內資料，上訴人始終主張其係遭被告脅迫始簽訂上開離婚
協議書並前往戶政機關辦理離婚登記，離婚協議書上證人之簽名
係偽造，伊已對被告提出偽造文書之告訴（案號：台灣板橋地方
法院檢察署九十一年度他字第一○四六號、九十一年度偵字第一
四七六七號），及起訴請求確認兩造間婚姻關係存在事件（案號
：台灣台北地方法院九十一年度家訴字第一○一號），其中偽造
文書案件經檢察官於九十一年五月十三日傳詢在離婚協議書上簽
名之證人陳建成到庭作證稱，伊不認識兩造，亦無在離婚協議書
上之證人欄簽名蓋章，該簽章係遭偽造等情，乃被告已知兩造之
協議離婚應屬無效，竟利用法律訴訟之空窗期，於九十一年五月
十九日與馬麗萍舉行公開儀式結婚並為戶籍登記，自有重婚之犯
意及行為等語（見第一審卷第二至六、八六、八七頁；原審卷第
二二、五一頁）；被告亦供承：「當初是看中國時報，打電話去
文聖代書事務所，他們說可以幫忙找證人，所以我跟自訴人一起
去代書事務所辦離婚，所以當然我也不認識那二位證人，但我去
事務所時，（只）有看到其中一位證人，後來我去領錢，回來時
證人欄上都已經蓋好章、簽好名了。」等語（見第一審卷第八七
頁）。如果上開供述無訛，則簽名於離婚協議書上之證人陳建成
，既未曾親見或親聞兩造當事人確有離婚之真意，能否得謂兩造
間之協議離婚，已具備法定要件，非無審究之餘地。被告在文聖
代書事務所辦理協議離婚事宜，既僅見二位證人中之一人在現場
，但當日完成之離婚協議書卻已有二位證人簽章於其上，其中證
人陳建成於九十一年五月十三日檢察官偵查中，已明白證稱其未
在場，不曾在該離婚協議書上簽章等語，如若屬實，則被告似已
可得悉其與上訴人間之婚姻關係仍然存續中，然卻仍於九十一年
五月十九日與馬麗萍結婚，能否得謂無重婚之犯意，亦饒堪研求
。乃原審疏未審酌及此，亦未依職權調閱上揭確認婚姻關係存在
案卷查證明確，即遽為上開認定，自嫌率斷，難謂適法。上訴意
旨執以指摘原判決不當，非無理由，應認原判決有發回更審之原
因。又上訴人指其前所提起之確認兩造間婚姻關係存在之訴，於
原審判決後，業經第一審法院以九十二年度家訴字第三六號民事
判決其勝訴在案，有上訴人提出之「主文公告查詢結果」可稽（
附於本院卷），案經發回併請注意及之，附此敘明。
據上論結，應依刑事訴訟法第三百九十七條、第四百零一條，判
決如主文。
中　　華　　民　　國　九十四　年　十一　　月　　三　　日
                      最高法院刑事第八庭
                          審判長法官  呂　潮　澤
                                法官  吳　昆　仁
                                法官  孫　增　同
                                法官  趙　文　淵
                                法官  吳　　　燦
      本件正本證明與原本無異
                                      書  記  官
中　　華　　民　　國　九十四　年　十一　　月　　九　　日
                                                      Y
